ACORDAO-COMPLETO-2555908

ACÓRDÃO 23/2023 ATA 1/2023 - PRIMEIRA CÂMARA

VISTOS, relatados e discutidos esses autos de atos de alteração de aposentadoria de Francisco Laete da Silva e Antônio Eugênio Martins e de concessão inicial de aposentadoria de Fábio Moreira Lima, ex-servidores do Ministério da Saúde.
ACORDAM os ministros do Tribunal de Contas da União, reunidos em sessão da 1ª Câmara, ante as razões expostas pelo Relator, e com fundamento nos artigos 71, inciso III, da Constituição Federal de 1988; 1º, inciso V e 39, inciso II, da Lei 8.443/1992; 1º, inciso VIII, 259, inciso II, 260, § 1º, e 262, do Regimento Interno, e na Súmula-TCU 106, em:
9.1. considerar legais os atos de alteração de aposentadoria de Francisco Laete da Silva e Antônio Eugênio Martins, autorizando o respectivo registro;
9.2. considerar ilegal o ato de aposentadoria de Fábio Moreira Lima e negar-lhe registro;
9.3. dispensar a devolução das quantias recebidas de boa-fé pelo interessado até a data de ciência desta decisão pelo Ministério da Saúde;
9.4. determinar Ministério da Saúde que, no prazo de 15 (quinze) dias a contar da ciência desta deliberação:
9.4.1. se abstenha de realizar pagamentos decorrentes do ato impugnado, sujeitando-se a autoridade administrativa omissa à responsabilidade solidária, sem prejuízo de promover a correção do cálculo dos proventos do interessado;
9.4.2. comunique ao interessado a presente deliberação e o alerte que o efeito suspensivo proveniente da interposição de eventuais recursos junto ao TCU não o exime da devolução dos valores percebidos indevidamente, caso o recurso não seja provido;
9.5. determinar ao Ministério da Saúde que, no prazo de 30 (trinta) dias, contados da ciência da decisão, envie a este Tribunal documentos comprobatórios de que o interessado está ciente do julgamento deste Tribunal.
9.6. esclarecer à unidade de origem que o ato ora considerado ilegal poderá prosperar, mediante a emissão e o encaminhamento ao Tribunal de novo ato de aposentadoria, livre da irregularidade apontada, em substituição ao ato ora examinado.

Atos de aposentadoria do Ministério da Saúde, enviados ao TCU para fins de análise e julgamento.

Primeira Câmara

Ministério da Saúde

3. Interessados: Antônio Eugênio Martins (XXX.949.872-XX); Fábio Moreira Lima (XXX.860.832-XX); e Francisco Laete da Silva (XXX.072.852-XX)

13.1. Ministros presentes: Benjamin Zymler (na Presidência), Walton Alencar Rodrigues e Jorge Oliveira (Relator).
13.2. Ministro-Substituto convocado: Weder de Oliveira.

JORGE OLIVEIRA

Transcrevo, a seguir, a instrução da Secretaria de Fiscalização de Integridade de Atos e Pagamentos de Pessoal e de Benefícios Sociais - Sefip (peça 7) , aprovada pelo corpo diretivo daquela unidade (peça 8) :
"INTRODUÇÃO
Trata-se de atos de aposentadoria, submetidos, para fins de registro, à apreciação do Tribunal de Contas da União (TCU) , de acordo com o art. 71, inciso III, da Constituição Federal.  Os atos foram cadastrados e disponibilizados ao TCU por intermédio do Sistema e-Pessoal, na forma do art. 2º e 4º da Instrução Normativa TCU 78/2018.
Os atos desse processo pertencem às seguintes unidades:
Unidade emissora: MINISTÉRIO DA SAÚDE.
Unidade cadastradora:  MINISTÉRIO DA SAÚDE.
Subunidade cadastradora: NÚCLEO ESTADUAL DO MINISTÉRIO DA SAÚDE NO ACRE - NEMS/AC.
EXAME TÉCNICO
Procedimentos aplicados
Os procedimentos para exame, apreciação e registro de atos de pessoal encontram-se estabelecidos na Instrução Normativa TCU 78/2018 e na Resolução TCU 206/2007. Essas normas dispõem que os atos de pessoal disponibilizados por meio do e-Pessoal devem ser submetidos previamente a críticas automatizadas, com base em parâmetros predefinidos.
As críticas das informações cadastradas na etapa de coleta do ato foram elaboradas e validadas levando-se em conta as peculiaridades de cada ato. Os itens verificados nessa etapa são inerentes a dados cadastrais, fundamentos legais, mapa de tempo, ficha financeira, assim como eventuais ocorrências de acumulação. Trata-se de verificações abrangentes, minuciosas e precisas e sem a necessidade de ação humana e, portanto, menos suscetível a falhas. As críticas aplicadas estão discriminadas no sistema, no Menu e-Pessoal, opção 'Crítica', que podem ser acessadas mediante concessão de perfil específico a servidores do TCU responsáveis pela análise.
Além das críticas automatizadas, há verificação humana adicional no caso de haver alertas do sistema ou informações não formatadas, como esclarecimentos do gestor ou do controle interno.  
As críticas também consideram os registros do Sistema Integrado de Administração de Recursos Humanos (Siape) . O Siape disponibiliza informações atualizadas sobre as parcelas que integram os proventos, diferentemente, portanto, do e-Pessoal, que informa as parcelas no momento do registro do ato. 
Essa confrontação com o Siape fornece uma visão atual e verdadeira da situação, o que permite descaracterizar irregularidades e inconsistências que, embora constantes do e-Pessoal, já foram corrigidas.
As verificações detectadas nos atos encontram-se discriminadas na aba de pendências de cada ato no sistema e-Pessoal, bem como nos espelhos dos atos contemplados por esta instrução.
Exame das Constatações
Ato: 60417/2022 - Alteração - Interessado (a) : FRANCISCO LAETE DA SILVA - CPF: XXX.072.852-XX
Parecer do Controle Interno: considerar o ato legal.
Por intermédio de análises realizadas por esta Unidade Técnica no presente ato, não se constatou irregularidade que obste a chancela pela legalidade.
Encaminhamento do ato: 
Considerar LEGAL e conceder registro ao ato de FRANCISCO LAETE DA SILVA.  
Ato: 60911/2022 - Inicial - Interessado (a) : FABIO MOREIRA LIMA - CPF: XXX.860.832-XX
Parecer do Controle Interno: considerar o ato legal.
Por intermédio de análises realizadas por esta Unidade Técnica no presente ato, não se constatou irregularidade que obste a chancela pela legalidade.
Encaminhamento do ato: 
Considerar LEGAL e conceder registro ao ato de FABIO MOREIRA LIMA.  
Ato: 73628/2022 - Alteração - Interessado (a) : ANTONIO EUGENIO MARTINS - CPF: XXX.949.872-XX
Parecer do Controle Interno: considerar o ato legal.
Por intermédio de análises realizadas por esta Unidade Técnica no presente ato, não se constatou irregularidade que obste a chancela pela legalidade.
Encaminhamento do ato: 
Considerar LEGAL e conceder registro ao ato de ANTONIO EUGENIO MARTINS.  
CONCLUSÃO
A abrangência e a profundidade das verificações levadas a efeito fundamentam convicção de que os atos 60417/2022, 60911/2022 e 73628/2022 podem ser apreciados pela legalidade, em razão de não terem sido encontradas irregularidades nos atos, de acordo com o item Exame das Constatações desta instrução.
PROPOSTA DE ENCAMINHAMENTO
Ante o exposto, com fundamento no art. 71, inciso III, da Constituição Federal, no art. 1º, inciso V, e art. 39, incisos I e II, da Lei 8.443/1992, no art. 260 do Regimento Interno do Tribunal de Contas da União, propõe-se: 
13.1 Considerar LEGAIS e conceder o registro dos atos de Aposentadoria 60417/2022 - Alteração, 60911/2022 - Inicial e 73628/2022 - Alteração de FRANCISCO LAETE DA SILVA, FABIO MOREIRA LIMA e ANTONIO EUGENIO MARTINS, respectivamente, do quadro de pessoal do órgão/entidade MINISTÉRIO DA SAÚDE."
2.	O Ministério Público junto ao TCU, representado pelo Procurador Júlio Marcelo de Oliveira, discordou da unidade técnica em relação ao ato em nome de Fábio Moreira Lima, conforme parecer a seguir transcrito (peça 9) :
"Trata-se de processo consolidado com três atos de aposentadoria em favor de servidores do Ministério da Saúde, encaminhados a este Tribunal para apreciação, nos termos do inciso III do art. 71 da Constituição Federal de 1988.
As concessões receberam pareceres pela legalidade emitidos pelo controle interno e pela Secretaria de Fiscalização de Integridade de Atos e Pagamentos de Pessoal e de Benefícios Sociais - Sefip.
A aposentadoria em favor de Fábio Moreira Lima  (peça 4) , no cargo de agente de saúde pública, tem como fundamento legal o art. 4º da EC 103/2019, in verbis:
'Art. 4º O servidor público federal que tenha ingressado no serviço público em cargo efetivo até a data de entrada em vigor desta Emenda Constitucional poderá aposentar-se voluntariamente quando preencher, cumulativamente, os seguintes requisitos:
I - 56 (cinquenta e seis) anos de idade, se mulher, e 61 (sessenta e um) anos de idade, se homem, observado o disposto no § 1º;
II - 30 (trinta) anos de contribuição, se mulher, e 35 (trinta e cinco) anos de contribuição, se homem;
III - 20 (vinte) anos de efetivo exercício no serviço público;
IV - 5 (cinco) anos no cargo efetivo em que se der a aposentadoria; e
V - somatório da idade e do tempo de contribuição, incluídas as frações, equivalente a 86 (oitenta e seis) pontos, se mulher, e 96 (noventa e seis) pontos, se homem, observado o disposto nos §§ 2º e 3º.
§ 1º A partir de 1º de janeiro de 2022, a idade mínima a que se refere o inciso I do caput será de 57 (cinquenta e sete) anos de idade, se mulher, e 62 (sessenta e dois) anos de idade, se homem.
§ 2º A partir de 1º de janeiro de 2020, a pontuação a que se refere o inciso V do caput será acrescida a cada ano de 1 (um) ponto, até atingir o limite de 100 (cem) pontos, se mulher, e de 105 (cento e cinco) pontos, se homem.
§ 3º A idade e o tempo de contribuição serão apurados em dias para o cálculo do somatório de pontos a que se referem o inciso V do caput e o § 2º.
§ 4º Para o titular do cargo de professor que comprovar exclusivamente tempo de efetivo exercício das funções de magistério na educação infantil e no ensino fundamental e médio, os requisitos de idade e de tempo de contribuição de que tratam os incisos I e II do caput serão:
I - 51 (cinquenta e um) anos de idade, se mulher, e 56 (cinquenta e seis) anos de idade, se homem;
II - 25 (vinte e cinco) anos de contribuição, se mulher, e 30 (trinta) anos de contribuição, se homem; e
III - 52 (cinquenta e dois) anos de idade, se mulher, e 57 (cinquenta e sete) anos de idade, se homem, a partir de 1º de janeiro de 2022.
§ 5º O somatório da idade e do tempo de contribuição de que trata o inciso V do caput para as pessoas a que se refere o § 4º, incluídas as frações, será de 81 (oitenta e um) pontos, se mulher, e 91 (noventa e um) pontos, se homem, aos quais serão acrescidos, a partir de 1º de janeiro de 2020, 1 (um) ponto a cada ano, até atingir o limite de 92 (noventa e dois) pontos, se mulher, e de 100 (cem) pontos, se homem.
§ 6º Os proventos das aposentadorias concedidas nos termos do disposto neste artigo corresponderão:
I - à totalidade da remuneração do servidor público no cargo efetivo em que se der a aposentadoria, observado o disposto no § 8º, para o servidor público que tenha ingressado no serviço público em cargo efetivo até 31 de dezembro de 2003 e que não tenha feito a opção de que trata o § 16 do art. 40 da Constituição Federal, desde que tenha, no mínimo, 62 (sessenta e dois) anos de idade, se mulher, e 65 (sessenta e cinco) anos de idade, se homem, ou, para os titulares do cargo de professor de que trata o § 4º, 57 (cinquenta e sete) anos de idade, se mulher, e 60 (sessenta) anos de idade, se homem;
II - ao valor apurado na forma da lei, para o servidor público não contemplado no inciso I.
§ 7º Os proventos das aposentadorias concedidas nos termos do disposto neste artigo não serão inferiores ao valor a que se refere o § 2º do art. 201 da Constituição Federal e serão reajustados:
I - de acordo com o disposto no art. 7º da Emenda Constitucional nº 41, de 19 de dezembro de 2003, se cumpridos os requisitos previstos no inciso I do § 6º; ou II - nos termos estabelecidos para o Regime Geral de Previdência Social, na hipótese prevista no inciso II do § 6º.
§ 8º Considera-se remuneração do servidor público no cargo efetivo, para fins de cálculo dos proventos de aposentadoria com fundamento no disposto no inciso I do § 6º ou no inciso I do § 2º do art. 20, o valor constituído pelo subsídio, pelo vencimento e pelas vantagens pecuniárias permanentes do cargo, estabelecidos em lei, acrescidos dos adicionais de caráter individual e das vantagens pessoais permanentes, observados os seguintes critérios:
I - se o cargo estiver sujeito a variações na carga horária, o valor das rubricas que refletem essa variação integrará o cálculo do valor da remuneração do servidor público no cargo efetivo em que se deu a aposentadoria, considerando-se a média aritmética simples dessa carga horária proporcional ao número de anos completos de recebimento e contribuição, contínuos ou intercalados, em relação ao tempo total exigido para a aposentadoria;
II - se as vantagens pecuniárias permanentes forem variáveis por estarem vinculadas a indicadores de desempenho, produtividade ou situação similar, o valor dessas vantagens integrará o cálculo da remuneração do servidor público no cargo efetivo mediante a aplicação, sobre o valor atual de referência das vantagens pecuniárias permanentes variáveis, da média aritmética simples do indicador, proporcional ao número de anos completos de recebimento e de respectiva contribuição, contínuos ou intercalados, em relação ao tempo total exigido para a aposentadoria ou, se inferior, ao tempo total de percepção da vantagem.
§ 9º Aplicam-se às aposentadorias dos servidores dos Estados, do Distrito Federal e dos Municípios as normas constitucionais e infraconstitucionais anteriores à data de entrada em vigor desta Emenda Constitucional, enquanto não promovidas alterações na legislação interna relacionada ao respectivo regime próprio de previdência social.
§ 10. Estende-se o disposto no § 9º às normas sobre aposentadoria de servidores públicos incompatíveis com a redação atribuída por esta Emenda Constitucional aos §§ 4º, 4º-A, 4º-B e 4º-C do art. 40 da Constituição Federal.'
De acordo com as informações lançadas no formulário e-Pessoal, o servidor ingressou no cargo efetivo em 1º/4/1974 e foi inativado pelo Regime Próprio de Previdência Social - RPPS, ou seja, não fez a opção pelo regime de previdência complementar, prevista no § 16 do art. 40 da Carta Magna.
No ponto, observa-se que os proventos superam o teto dos benefícios do RGPS, atualmente no valor de R$ 7.087,22, circunstância que evidencia tratar-se de servidor não optante pelo regime de previdência complementar. Por fim, o interessado contava 71 anos de idade, por ocasião de sua aposentadoria.
O servidor, portanto, preenche os requisitos previstos no inciso I do § 6º do art. 4º da EC 103/2019, de forma que os proventos devem corresponder à totalidade da remuneração do cargo efetivo em que se deu a aposentadoria e o valor do benefício, para efeito de atualização, deve observar o critério da paridade, nos termos do § 7º do citado artigo.
Os proventos, todavia, foram calculados pela média das remunerações, consoante se extrai do fundamento legal informado no ato:
APOS-161 - EC 103/2019, art. 4º - Aposentadoria voluntária, com proventos integrais, calculados pela média das remunerações adotadas como base para as contribuições. Vigência: 13/11/2019 a 31/12/2019.
A ficha financeira do servidor constante da peça 7, p. 4, ratifica essa informação: PROVENTOS - EC Nº 41/2003.
Em razão das falhas observadas na forma de cálculo e de reajuste do benefício, a presente concessão de aposentadoria deve ser considerada ilegal por esta Corte de Contas.
O ato foi encaminhado pelo controle interno em 2022, de modo que não houve o decurso do prazo de cinco anos previsto pelo Supremo Tribunal Federal, no âmbito do RE 636.553, para a apreciação de atos de natureza complexa, por parte deste Tribunal.
Com essas considerações, o Ministério Público Contas manifesta-se pela ilegalidade e negativa de registro do ato de aposentadoria em favor de Fábio Moreira Lima  (peça 4) e aquiesce à proposta da unidade técnica em relação às demais concessões."
	É o relatório.

não há.

Procurador Júlio Marcelo de Oliveira

EXAME DE TRÊS ATOS DE ALTERAÇÃO DE APOSENTADORIA. LEGALIDADE DE DOIS ATOS. REGISTRO. ATO COM PROVENTOS CALCULADOS PELA MÉDIA DAS REMUNERAÇÕES. ILEGALIDADE. NEGATIVA DE REGISTRO. DETERMINAÇÕES.

APOSENTADORIA (APOS)

Secretaria de Fiscalização de Integridade de Atos e Pagamentos de Pessoal e de Benefícios Sociais (Sefip)

Em exame os atos de alteração de aposentadoria dos ex-servidores do Ministério da Saúde Francisco Laete da Silva e Antônio Eugênio Martins e de concessão inicial em nome de Fábio Moreira Lima.
2.	Os atos receberam pareceres pela legalidade da Secretaria de Fiscalização de Integridade de Atos e Pagamentos de Pessoal e de Benefícios Sociais (Sefip) . 
3.	O MPTCU concordou com as análises e conclusões da unidade técnica em relação aos atos em nome de Francisco Laete da Silva e Antônio Eugênio Martins. No entanto, quanto ao ato em nome de Fábio Moreira Lima, assinalou que sua aposentadoria teve por fundamento legal o art. 4º da EC 103/2019, tendo sido o servidor inativado pelo Regime Próprio de Previdência Social, ou seja, não fez a opção pelo regime de previdência complementar.
4.	Sendo assim, o servidor preencheu os requisitos previstos no inciso I do § 6º do art. 4º da EC 103/2019, com proventos que devem corresponder à totalidade da remuneração do cargo efetivo em que se deu a aposentadoria. Além disso, o reajuste dos proventos deve se dar pelo critério da paridade.
5.	No entanto, os proventos foram calculados pela média das remunerações, como se extrai do fundamento legal informado no ato:
APOS-161 - EC 103/2019, art. 4º - Aposentadoria voluntária, com proventos integrais, calculados pela média das remunerações adotadas como base para as contribuições. Vigência: 13/11/2019 a 31/12/2019.
6.	Em conclusão, o MPTCU assinalou que o ato de aposentadoria de Fábio Moreira Lima deve ser julgado ilegal, com negativa de registro, dadas as falhas observadas na forma de cálculo dos proventos. Os demais atos podem ser julgados legais.
7.	Acompanho, por seus fundamentos, o parecer do MPTCU. De fato, a concessão em nome de Fábio Moreira Lima utilizou a média das remunerações para o cálculo dos proventos, quando o correto teria sido considerar a totalidade da remuneração do servidor no cargo em que se aposentou, como previsto no art. 4º, § 6º, inciso I, da EC 103/2019, usada como fundamento legal para sua aposentadoria.
8.	Quanto aos demais atos, devem ser julgados legais.
9.	Antes de finalizar, anoto que os atos em exame deram entrada no Tribunal há menos de cinco anos, o que afasta a aplicação do entendimento firmado pelo STF no RE 635.553, que fixou o referido prazo para apreciação de atos de admissão e de concessão de aposentadoria, reforma e pensão, a contar de seu ingresso no TCU.
	Ante o exposto, voto no sentido de que o Tribunal adote o acórdão que ora submeto à apreciação deste Colegiado.
TCU, Sala das Sessões, em 24 de janeiro de 2023.
JORGE OLIVEIRA 
Relator